【裁判字號】    99,非抗,237
【裁判日期】    990629
【裁判案由】    拍賣抵押物
【裁判全文】
臺灣高等法院臺中分院民事裁定  99年度非抗字第237號
再  抗告人  興松有限公司
法定代理人  甲○○
代  理  人  潘正芬律師
上列再抗告人因與相對人華開租賃股份有限公司間拍賣抵押物事
件，對於中華民國99年3月29日臺灣苗栗地方法院99年度抗字第
4號所為裁定，提起再抗告，本院裁定如下：
    主  文
再抗告駁回。
再抗告訴訟費用由再抗告人負擔。
    理  由
一、按對於非訟事件抗告法院之裁定再為抗告，僅得以其適用法
    規顯有錯誤為理由，並經原法院之許可者為限；前項許可，
    以原裁定所涉及之法律見解具有原則上之重要性者為限。非
    訟事件法第45條第3項、第4項分別定有明文。所謂適用法規
    顯有錯誤，係指原裁定就其取捨證據所確定之事實適用法規
    顯有錯誤而言。所謂有原則上之重要性，係指事件所涉及之
    法律見解意義重大，而有闡釋之必要而言。倘提起再抗告，
    未具體指出有如何適用法規顯有錯誤之情形、及上開裁定所
    涉及之法律見解具有原則上重要性，其再抗告顯非合法。次
    按民法第881條之17，最高限額抵押權準用同法第873條第1
    項關於普通抵押權之規定，抵押權人於債權已屆清償期而未
    受清償者，得聲請法院拍賣抵押物，就其賣得價金而受清償
    。而聲請拍賣抵押物，原屬非訟事件，准許與否之裁定，既
    無確定實體上法律關係存否之性質，要於債權及抵押權之存
    否，並無既判力，故祇須其抵押權已經依法登記，且債權已
    屆清償期而未受清償，法院即應為准許拍賣之裁定，而對於
    此項法律關係有爭執之人，為求保護其權利，不妨提起訴訟
    ，以求解決，不得僅依抗告程序聲明其爭執，並據為廢棄拍
    賣裁定之理由；對於系爭債權之請求權是否已因罹於時效而
    消滅之實體事項，雖有爭執，亦應另循訴訟途徑以謀解決（
    最高法院51年10月8日民刑庭總會決議(三)、94年度台抗字第
    270號、94年台抗字第927號裁定意旨可資參照）。
二、再抗告意旨略以：相對人對再抗告人之票款債權設有最高限
    額抵押權，惟其執以聲請拍賣抵押物之系爭本票，其票款債
    權已逾票據法第22條之行使期限而罹於時效而消滅，又依民
    法第88l條之15規定，抵押權人於消滅時效完成後，5年間不
    實行其抵押權者，該債權即應不再屬於最高限額抵押權擔保
    之範圍。本件系爭數張本票係於民國82至83年間所簽發，未
    記載到期日，依票據法第120條第2項、第22條第1項規定，
    自發票日起算3年，最遲亦已於86年底罹於消滅時效，縱令
    相對人曾提示，但其未依民法第130條於請求後6個月內起訴
    ，亦未於3年內行使票據權利，故時效並未中斷，至今應已
    罹於消滅。此從本票之票據外觀及形式上即可清楚判斷時效
    有無完成，彰彰甚明。依最高法院94年度台抗字第308號裁
    定意旨，原裁定自應就再抗告人所提時效抗辯之有無理由為
    審查，以確定相對人據以聲請本票裁定准予強制執行之「形
    式要件」是否具備，而不得認其係非非訟事件程序所得審酌
    之實體法律關係。今相對人之票款給付請求權早巳罹於票據
    法第22條第l項後段所定3年時效，又未於消滅時效完成後5
    年間內實行其抵押權者，則該票據債權應不再屬於最高限額
    抵押權擔保之範圍，故本件相對人應不得持已失效之票據拍
    賣抵押物，原裁定遽以再抗告人之時效抗辯屬於實體爭執，
    於非訟程序不得審究為由，駁回再抗告人之抗告，錯誤解釋
    適用最高法院56年台抗字第714號判例、57年台抗字第76號
    判例、未適用最高法院94年度台抗字第308號裁定，適用法
    規顯有錯誤云云。
三、查相對人以再抗告人將其如原法院98年度司拍字第155號裁
    定附表所示之不動產，設定新臺幣（下同）3000萬元之本金
    最高限額抵押權予原抵押權人茂豐租賃股份有限公司（原名
    為太設企業股份有限公司，下稱茂豐租賃公司），擔保其本
    人對原抵押權人現在及將來所負一切債務之清償，存續期間
    自79年5月14日起至109年5月13日止，債務清償日期各別訂
    明於借據內，並經地政機關辦理抵押權設定登記在案。嗣再
    抗告人分別於(1)82年6月23日(2)83年2月25日(3)83年5月23日
    向原抵押權人借款(1)2l,387,188元(2)25,400,000元(3)25,443
    ,200元並簽立本票。拒再抗告人經相對人提示後仍未為清償
    。又原抵押權人茂豐租賃公司業已於95年4月1日被相對人合
    併，相對人概括承受原抵押權人之債權。另於96年4月11日
    辦妥土地他項權利法人收購移轉契約書，為此以再抗告人為
    對象，聲請拍賣抵押物以資受償等語，業據相對人提出他項
    權利證明書、抵押權設定契約書、土地登記簿謄本、本票、
    土地他項權利法人收購移轉契約書、華開租賃股份有限公司
    收購茂豐租賃股份有限公司之公告等影本為證，原法院依相
    對人提出之上開書證形式上審查後，認相對人上開之主張為
    真實，而准許相對人拍賣抵押物之聲請，即洵屬正當。
四、再抗告人雖於原法院以苗院燉非平98司拍155字第23830號函
    請債務人就現存債權額表示意見時表示：(一)相對人對再抗告
    人並無債權；(二)相對人收購茂豐租賃公司之營業設備及財產
    未依民法第297條通知再抗告人；(三)相對人之票款請求已逾
    票據法第22條之行使期限，而罹於時效等語，惟對於本票之
    真正並不爭執，因此依相對人所提之各項資料，依據形式上
    審查結果，已足堪認定本件抵押權已依法登記，而擔保之債
    權存在，且債權既已屆清償期而未受清償，則原法院於形式
    上審酌結果，以相對人符合民法第873條第1項規定要件，裁
    定准予拍賣抵押物，經核並無不合。再抗告人既不否認系爭
    票據之真正，僅主張系爭票款給付請求權早巳罹於票據時效
    ，又未於消滅時效完成後5年間內實行其抵押權，則該票據
    債權應不再屬於最高限額抵押權擔保之範圍，核屬實體上權
    利存否之爭執，揆諸上開規定及裁判意旨，應由再抗告人另
    行起訴以資解決，要非拍賣抵押物非訟事件所得審認之事項
    ，原法院駁回再抗告人於原法院之抗告，並無適用法規顯有
    錯誤之情事，再抗告人猶執上詞指摘原裁定不當，提起本件
    再抗告，為無理由，自應予駁回。本件係聲請拍賣抵押物事
    件，而最高法院94年度台抗字第308號裁定係就聲請本票裁
    定准許強制執行事件為闡釋，原法院未適用上開裁判，自難
    謂其違背法令，附此敘明。
五、據上論結，本件再抗告為無理由，爰依非訟事件法第46條，
    民事訴訟法第495條之1第1項、第449條第1項、第95條、第
    78條，裁定如主文。
中    華    民    國    99    年    6     月    29    日
                民事第五庭    審判長法  官  童有德
                                    法  官  鄭金龍
                                    法  官  王重吉
以上正本係照原本作成。
不得聲明不服。
                                    書記官  林玉惠
中    華    民    國    99    年    6     月    29    日
                                                      Ｖ

司法院資訊處製作；財團法人民間司法改革基金會備份。
